【裁判字號】    96,訴,4028
【裁判日期】    970513
【裁判案由】    脫逃
【裁判全文】
臺灣臺中地方法院刑事判決              96年度訴字第4028號
公  訴  人  臺灣臺中地方法院檢察署檢察官
被      告  寅○○
                    現另案於臺灣臺中監獄執行中
            庚○○
                    現於臺灣臺中監獄執行中
            壬○○
                    現於臺灣嘉義監獄執行中
上三人之指定辯護人  本院公設辯護人  巳○○
被      告  丙○○
                    現於臺灣嘉義監獄執行中
選任辯護人  徐承蔭律師
上列被告因脫逃等案件，經檢察官提起公訴（96年度偵字第2381
5號），本院判決如下：
    主    文
寅○○共同依法拘禁之人損壞拘禁處所脫逃未遂，處有期徒刑
年陸月，減為有期徒刑壹年玖月。
庚○○、壬○○共同依法拘禁之人損壞拘禁處所脫逃未遂，各處
有期徒刑年貳月，均減為有期徒刑壹年柒月。
丙○○共同依法拘禁之人損壞拘禁處所脫逃未遂，處有期徒刑貳
年貳月，減為有期徒刑壹年壹月。
    犯罪事實
一、寅○○前於民國（下同）84、92年間因煙毒等案件，經法院
    判處有期徒刑12年、3年2月、4月，應執行有期徒刑15年確
    定；庚○○前於84、85、95年間因懲治盜匪條例、竊盜、槍
    砲彈藥刀械管制條例、違反麻醉藥品管理條例、煙毒等案件
    ，經法院判處有期徒刑10年、8月、10月、8月、6月、3年4
    月、3年，復經減刑，定應執行有期徒刑13年9月確定；壬○○前於85年間因違反毒品危害防制條例、麻醉藥品管理條例
    、懲治盜匪條例等案件，經法院判處有期徒刑3年1月、5 月
    、3年2月、6月、7年2月，應執行有期徒刑3年4月、3年5 月
    、7年2月確定；丙○○前於81年間因煙毒、懲治盜匪條例、
    麻醉藥品管理條例等案件，經法院判處有期徒刑10年、7 年
    6月、5年6月、3年6月、8月，應執行有期徒刑20年確定，渠
    等因案經假釋、復經撤銷假釋而執行殘刑，故本件均未構成
    累犯。寅○○、庚○○、壬○○、丙○○與辛○○、甲○○
    、未○○、戊○○、辰○○、午○○、己○○、乙○○、丁○○、卯○○（以上10人均另行審結），於95年12月初，渠
    等均在臺灣臺中戒治所戒治中，均為依法拘禁之人。寅○○
    為逃避拘禁之執行，於95年12月初，向其餘13名受戒治人提
    出脫逃計畫，利用臺灣臺中戒治所1樓舍房建築原為收容少
    年設計之關係，及編號C102舍房與C103舍房之房門均由同一
    間起居室進出，有利於突襲及集體脫逃，且該2舍房（C102
    舍房及C103舍房）內之受戒治人多數為尚有另案及撤銷假釋
    殘刑者，旋獲同舍房之戊○○（調適期班長）、辛○○、辰
    ○○、丁○○（以上為C102舍房收容人）、庚○○、壬○○
    、午○○、己○○、乙○○、丙○○、甲○○、卯○○、未
    ○○（以上為C103舍房收容人）等13人同意，渠等14 人便
    參與分配整件有計畫性脫逃行動之分工與合作：包括連絡、
    傳遞訊息，控制主管、搶鑰匙、衝中央臺、偷車開車等之謀
    議，而有脫逃之犯意聯絡，再於96年1月28日下午17時4分許
    ，1樓非報准之打菜公差庚○○、壬○○，利用晚餐之飯菜
    及茶水等發完，當班主管癸○○戒護2人回C棟103舍房，開
    啟舍房房門之際，壬○○即首先發難，對癸○○施強暴而從
    背後勒住癸○○之脖子，癸○○在突然遇襲之情況下，便欲
    緊急關閉房門，然此時即遭庚○○阻擋，並用力把門推開，
    此時在C103舍房內之其餘7名收容人即午○○、己○○、乙○○、丙○○、甲○○、卯○○、未○○（C103舍房內尚有
    未參與脫逃之收容人陳順發）見狀，一擁而出，圍攻癸○○
    ，並合力施強暴將癸○○壓制於地，欲將癸○○關入C103舍
    房，由庚○○與午○○2人趁機拿取C103舍房鑰匙（亦可開
    啟C102舍房），將C102舍房開啟後，C102舍房內之收容人寅
    ○○、戊○○、辛○○、辰○○、丁○○5人即逃出舍房，
    此時經癸○○奮力抵抗，勉力將C103舍房門關上後，渠等便
    欲再將癸○○關入C102舍房，然癸○○仍強力抗拒而使渠等
    並未成功，渠等便往中央臺方向流竄，癸○○遂即向另1名
    協同戒護之主管子○○呼救，黃有褔便立刻按舍房之警報器
    ，但黃有褔亦隨即遭衝出舍房之收容人乙○○、戊○○、午
    ○○等人攻擊扭打，並由午○○先扭住黃有褔，庚○○則持
    滅火器向黃有褔噴灑，待黃有褔緊急掙脫，轉往內運動場並
    鳴哨示警後，渠等見無法挾持主管後，遂迅速衝往中央臺。
    另癸○○於渠等陸續外逃之際，並當場制伏1名受戒治人辰
    ○○，而中央臺值班人員丑○○管理員當時因打飯時間在3
    樓巡視，故無人員在中央臺，戊○○遂自行開啟中央臺之電
    動按鈕，讓寅○○、庚○○、壬○○、午○○、辛○○、己○○、乙○○、甲○○、丁○○、丙○○等10人逃出中央臺
    大門往車檢站方向逃竄，於混亂中，卯○○、未○○2人則
    自行返回起居室（因C103舍房被關閉而未能進入），另戊○○則在開啟中央臺大門後亦自行返回C102舍房。而其餘10名
    外逃收容人（即寅○○、庚○○、壬○○、午○○、辛○○
    、己○○、乙○○、甲○○、丁○○、丙○○）中，辛○○
    又折返中央臺，拿滅火器欲敲毀鑰匙櫃以奪取通用鑰匙，但
    因鑰匙櫃防爆無法破壞，奪取未果，辛○○再持滅火器轉往
    車檢站破壞。此時在3樓巡邏之丑○○聞訊後，立即帶領各
    樓層之協勤人員，計有管理員陳富豪、僱用管理員潘信銘及
    替代役男蔡嘉祥、戴誠賢、康晉榮等5名，往1樓現場查看，
    並通知備勤室之休勤人員，即科員郭明哲、約僱管理員萬里
    麒及江俊宏、替代役役男張信臺、吳明原、洪政毅共6名，
    前往B棟戒護區辦公室大樓支援。嗣除己○○於中央臺外被
    勸回外，其餘寅○○、庚○○、壬○○、午○○、辛○○、
    乙○○、甲○○、丁○○、丙○○等9人於破壞車檢站鐵門
    失敗後，因適逢當日下午醫師返所看診，衛生科大門敞開，
    渠等9人繼而轉進衛生科，由辛○○以滅火器撞破鐵窗及欄
    杆，甲○○則自行返回中央臺，另寅○○、庚○○、壬○○
    、午○○、辛○○、乙○○、丁○○、丙○○連同辛○○等
    8人依序皆跳入行政大樓與戒護區辦公室間花圃，並將衛生
    科大門反鎖企圖拖延救援時間，但因又被另1道鐵門所阻，
    無路可逃，經由支援警力踹開衛生科大門，並由丑○○予以
    道德勸說後，渠等8人才放棄逃竄，在毫無抵抗下返回中央
    臺，整起脫逃事件歷時約18分鐘結束，終告失敗而未遂。
二、案經臺灣臺中地方法院檢察署檢察官偵查起訴。
    理    由
一、本案供述證據之證據能力之說明
（一）被告丙○○以外之人包括其他被告、同案被告及證人於臺
      中戒治所之訪談筆錄對被告丙○○無證據能力
    １按各該供述證據之證據能力，對不同被告自應視其是否爭
      執而分別判斷。再按被告以外之人於審判外之言詞或書面
      陳述，除法律有規定者外，不得作為證據，刑事訴訟法第
      159條第1項定有明文；再按被告以外之人於檢察事務官、
      司法警察官或司法警察調查中所為之陳述，與審判中不符
      時，「其先前之陳述具有較可信之特別情況」，且為證明
      犯罪事實存否所必要者，得為證據，刑事訴訟法第159條
      之2亦有明文；另按被告以外之人於審判中有死亡、身心
      障礙致記憶喪失或無法陳述、或滯留國外或所在不明而無
      法傳喚，或傳喚不到，或到庭後無正當理由拒絕陳述，其
      於檢察事務官、司法警察官或司法警察調查中所為之陳述
      ，「經證明具有可信之特別情況」，且為證明犯罪事實存
      否所必要者，得為證據，刑事訴訟法第159 條之3第3款亦
      有明文。
    ２本件檢察官所提出之供述證據之證據方法，其中有關全部
      被告及證人於臺中戒治所之訪談筆錄部分，業經被告丙○○之選任辯護人徐承蔭律師指稱：被告丙○○以外之人於
      臺中戒治所之談話筆錄無證據能力等語（本院卷二第75頁
      ）。經查，被告丙○○以外之人前開臺中戒治所人員製作
      之談話筆錄，係屬審判外之言詞陳述，公訴人並未提出證
      據證明上開被告以外之人（含共同被告、證人）於該談話
      筆錄之先前陳述，「具有可信之特別情況」，已與刑事訴
      訟法第159條之2、第159條之3第3款得為證據之要件不符
      ，復經上開被告丙○○之選任辯護人就本案被告丙○○以
      外之其餘同案被告及證人之訪談筆錄提出異議，已如前述
      ，應認對爭執上開供述證據之證據能力之被告丙○○不具
      證據能力。是被告丙○○以外之人（含共同被告、證人）
      於談話筆錄之供述，對爭執證據能力之被告丙○○自不得
      作為證據。至上開談話筆錄，對不爭執證據能力之被告寅
      ○○、庚○○、壬○○自有證據能力。
（二）按「被告以外之人於審判外之陳述，雖不符前4條（指刑
      事訴訟法第159條之1至第159條之4）之規定，而經當事人
      於審判程序同意作為證據，法院審酌該言詞陳述或書面陳
      述作成之情況，認為適當者，亦得為證據」，又「當事人
      、代理人或辯護人於法院調查證據時，知有第159條第1項
      不得為證據之情形，而未於言詞辯論終結前聲明異議，視
      為有前項之同意」，刑事訴訟法第159條之5第1項、第2項
      亦有明文。本件被告寅○○、庚○○、壬○○就檢察官提
      出之證據之證據能力，均未於言詞辯論終結前聲明異議，
      自視為同意，合先敘明。
二、訊據被告寅○○、庚○○、壬○○、丙○○對上揭時地之逃
    脫犯行均自承在卷，被告寅○○、壬○○未再另有其他辯解
    ，被告庚○○則辯稱：我是要拿滅火器噴監視器，不小心噴
    到黃有褔的云云（本院卷一第223頁），被告丙○○對自己
    有於上揭時地脫逃部分並不否認，惟辯稱：我並沒有計劃要
    脫逃。我沒有和別人有犯意聯絡，我沒有聚眾，也沒有強暴
    脅迫云云（本院卷一第215頁）。惟查：
（一）被告寅○○、庚○○、壬○○、丙○○上揭強暴脫逃未遂
      、損壞拘禁處所脫逃未遂犯行，業據被告寅○○、庚○○
      、壬○○、丙○○對有脫逃之事於本院均自承在卷，被告
      寅○○並於本院供稱：「（法官問：何時計畫好的？）12
      月份的時候，我提起的，但是沒有確定時間，我們是脫逃
      的前幾天，才決定是1月28日要脫逃的。（法官問：約好
      的脫逃計畫的內容如何？）103房的人要負責搶鑰匙，然
      後開我們102號房的人出來，我們就直接跑到中央臺，壬○○、庚○○要負責搶鑰匙。‥‥跑到中央臺之後，原來
      是預計要拿兩個鑰匙，一個是舍房的鑰匙，另外就是要到
      中央臺拿車道門的鑰匙，好像是辛○○要負責拿的，結果
      車道門的鑰匙是放在中央臺的櫃子，那個是防爆的，有密
      碼，本來是請乙○○去看密碼，因為乙○○會出公差到中
      央臺拖地，所以請乙○○注意看密碼是什麼，原來是有看
      到中央臺鑰匙櫃的密碼。本來預計就是這樣，乙○○回來
      也有說密碼。本來預計拿到車道鑰匙之後，就把車道門打
      開，大家就跑掉而已，並沒有說如何接應的。但是當天因
      為密碼常換，我們去的時候，發現密碼打不開，然後辛○○拿滅火器打也沒有成功，我們就走了」等語（本院卷一
      第22 2頁），被告庚○○於本院供稱：「鑰匙是我從103
      的門上面拿下來的」等語（本院卷一第216頁），及被告
      壬○○於本院亦供稱：「我有勒住癸○○的脖子，因為我
      要讓103的人出來，這是事前就約好的，也不是說什麼約
      好的，就是寅○○在12月底、1月初的時候跟我說，說要
      預謀脫逃。‥‥當時就是我一個人出手勒住癸○○的脖子
      ，‥‥，是我後來好像抓不住癸○○，辰○○出手幫忙而
      已，就是抱住主管的肩膀」等語（本院卷一第218頁）在
      卷，復據證人壬○○（偵卷第129至131頁）、午○○（偵
      卷第133至135頁）、卯○○（偵卷第146至147頁）、庚○○（偵卷第148至150頁）、寅○○（偵卷第152至155頁）
      、乙○○（偵卷第163至167頁）、辰○○（偵卷第171、
      172 頁）、戊○○（偵卷第186至190頁）、辛○○（偵卷
      第205至207頁）於偵訊具結證述當日強暴脫逃未遂、損壞
      拘禁處所脫逃未遂之經過，證述綦詳，再據同案被告午○○於本院供稱：「是先約好的，是辛○○、戊○○跟我約
      的，約的內容就是叫我負責開102號的門，然後拿滅火器
      ，再去中央臺與他們其他人會合」等語（本院卷一第219
      頁），同案被告辛○○亦於本院供稱：「我之前是與寅○○約好的，我們是在3個禮拜之前就約了，就是約說幫忙
      寅○○脫逃出去，也有約我一起脫逃，我說好。‥‥有。
      就是說我如果有看到主管的話，就是不要讓主管靠近寅○○，就是說我要負責控制主管的行動，就是用手擋住主管
      ，就是用攻擊的方式，這是當初寅○○告訴我，並與我約
      好的。‥‥我們有同房，都是在102，但是寅○○都是與
      戊○○在討論而已，我們只是在旁邊聽而已。‥‥我從
      102跑出去之後，我沒有去管癸○○，我就跑去中央臺了
      ，那時候有拿滅火器要去敲鑰匙櫃，但是撬不開，然後我
      們8個人就衝到行政大樓那邊，我也有衝過去，因為衛生
      科的門沒有關，但是因為沒有鑰匙，我就用滅火器把行政
      大樓的衛生科鐵窗敲開，跳到花圃，然後就沒有動了」等
      語（本院卷二第71、72頁）在卷。
（二）復據證人癸○○、黃有褔、丑○○於偵訊多次及本院證述
      在卷，指證歷歷；其中，證人癸○○於本院具結證稱：「
      戒護他們回去的時候，開啟舍房的時候，其中一人勒住我
      的脖子，現在我已經不記得是哪一個人了，應該以當時的
      筆錄為準。那時候已經開啟舍房門了，另一人就要奪取舍
      房門的鑰匙，當時舍房的鑰匙已經插在舍房門上面，基於
      職責，我想要把門關上，因為舍房裡面還有8名人犯，其
      中一名為小兒麻痺，除了該人沒有參與外，我在關門的時
      候，感覺裡面有人把我往外推，而且同時還有人勒住我的
      脖子，‥‥有人勒住我的脖子，要搶走我的鑰匙，有4、5
      個人抱我的身體，有人拉扯我的手腳，就是要把我推進舍
      房裡面，其中有一人喊說要把我關進去103，但我不知道
      那是誰，我一直抵抗，把房門關起來。‥‥（檢察官問：
      102房的人為何會出來？）是他們搶了舍房的鑰匙之後，
      去打開的。那個鑰匙是插在103舍房的鑰匙孔上面，他們
      搶走的，那個鑰匙是通用的。‥‥102出來的這5個人出來
      之後，拉我的手腳，要把我推進去舍房裡面，我用雙手、
      雙腳抵住房門檻，而沒有被推進去。我後來轉身看到其他
      人都已經離開102、103中間的小房，我就跟著出去，最後
      一個要拖延我、制伏我的人也離開那邊，那個人應該是辰
      ○○。（檢察官問：辰○○如何拖延你？）就是他們要推
      我進去，沒有辦法推我進去，然後我感覺沒有任何束縛力
      的時候，我轉頭看，人都已經離開了。辰○○就是用勒住
      我的脖子來拖延我，我當時人已經坐在地上了。‥‥子○○看到我被壓制的時候，就已經有按壓警報鈴，‥‥後來
      辰○○離開的時候，我也離開，我就和他搏鬥，在起居室
      外面的走廊制伏他。‥‥在制伏的過程中，丑○○有聽到
      警鈴聲，下來問我說發生什麼事情，我說有10幾個受刑人
      脫逃，‥‥後來子○○就帶了手銬過來協助我把辰○○銬
      上。‥‥我確定就是壬○○（當庭指認）當天有勒住我的
      脖子。‥‥我在抵抗中，我都沒有看到任何人，是到我制
      伏辰○○的時候，我在起居室外面的走廊，我看到子○○
      ，我當時看到子○○的身上、頭髮、衣服都是白色的粉末
      。事後我才知道是被滅火器噴的」等語（本院卷三第60
      至63、66、72頁），而證人黃有褔於本院亦具結證稱：「
      隨同癸○○開兩個公差入房，他帶兩個公差在前面，我在
      10 3房外的走廊。‥‥我是看到103房的人全部往起居室
      跑。‥‥我就用無線電向中央臺主管丑○○回報，我回報
      時，沒有回應，我本來要過去把起居室的門關上，他們都
      已經衝出來，我一直往後退了。‥‥，我後來退到後面，
      有人勒住我的脖子，可是我無法看清楚。（檢察官問：有
      幾人動手？）3人以上。（檢察官問：有無倒地、受傷？
      ）沒有倒地，我只是被勒住脖子往上而已。後來就被用滅
      火器噴，然後他們就走了」等語（本院卷三第78至80頁）
      ，且證稱：「我有夾住一個人，但是後來就被反夾了。至
      於是不是同一個人，我不知道，因為我被反夾之後，我就
      被拖著走了。就是我被勒住脖子，我就只能按照他的力量
      跟著走。就是用手勒住我的脖子，一直把我往後勒著走，
      但是距離沒有很遠」等語（本院卷三第83頁），及證人丑
      ○○於本院亦具結證稱：「我逐一巡視，督導到3樓的時
      候，聽到警笛還有喊叫的聲音，我就從3樓下來，然後發
      現辜主管與一位犯人扭打在一起，我就協助他壓制那位受
      刑人，然後看到另一個主管子○○全身都是白色粉末，說
      有人犯脫逃，我就衝到中央臺那邊看，中央臺的鐵門已經
      打開，我就到中央臺前面往四周看，然後就看到有一群人
      犯在我們二棟大樓就是衛生科那邊。（檢察官問：在衛生
      科與草皮中間的走道嗎？）對。然後他們就往衛生科裡面
      ，把衛生科的門反鎖。（檢察官問：後來如何？）後來有
      幾位職員、替代役男，一起把衛生科的門打開，然後看到
      通往花圃的鐵窗已經被破壞了，那些受戒治人都在花圃那
      邊」等語（本院卷三第93頁）在卷，均足佐證被告寅○○
      、庚○○、壬○○、丙○○及同案被告午○○、辛○○、
      己○○、乙○○、甲○○、未○○、戊○○、辰○○、丁○○、卯○○於上揭時地脫逃時，確有對管理員癸○○、
      黃有褔施強暴，且有持滅火器損壞拘禁處所之車檢站門鎖
      、衛生科鐵窗，而有強暴脫逃未遂、損壞拘禁處所脫逃未
      遂犯行。
（三）此外，被告寅○○、庚○○、壬○○、丙○○及其餘同案
      被告午○○、辛○○、己○○、乙○○、甲○○、未○○
      、戊○○、丁○○、辰○○、卯○○為脫逃而當日對管理
      員施強暴、並有損壞臺中戒治所等情，亦有當日臺中戒治
      所之監視光碟、翻拍相片及衛生科窗戶遭破壞狀況之相片
      在卷可佐，復有戒治所平面圖可參，均足佐證被告寅○○
      、庚○○、壬○○、丙○○等人確有強暴脫逃未遂、損壞
      拘禁處所脫逃未遂犯行。
（四）再查，被告寅○○、庚○○、壬○○、丙○○係與同案被
      告午○○、辛○○、己○○、乙○○、甲○○、未○○、
      戊○○、丁○○、辰○○、卯○○基於犯意聯絡，而為本
      件強暴脫逃未遂、損壞拘禁處所脫逃未遂犯行，亦據被告
      庚○○、壬○○對事前即約好本件脫逃犯行於本院均自承
      在卷，被告庚○○於本院供稱：「（法官問：本件脫逃是
      不是事先約好的？）有聽說。（法官問：聽何人說的？）
      寅○○跟我說的（本院卷一第217頁），被告壬○○亦供
      稱：這是事前就約好的」等語（本院卷一第218頁），復
      據證人寅○○於本院證稱：「（檢察官問：任務是何人分
      配的？）大家研究的，就是我們14個人研究的。（檢察官
      問：你們14人都有分工研究？）是的，但是提議是我提議
      的。（檢察官問：你們14人脫逃之前，都知道脫逃的計畫
      ？）都知道。‥‥（受命法官問：1月28日脫逃前，是否
      確定102、103舍房有何人會參加？）應該確定。（受命法
      官問：就是本件起訴的14人會參加？）對。（受命法官問
      ：集體脫逃有意願的人，是不是就由戊○○安排到一樓舍
      房去居住？）對。（受命法官問：102、103舍房的人，一
      共有6人沒有跑，這些人是本來就知道計畫，但是沒有要
      跑的？）對」等語（本院卷四第14至16頁）在卷；且查，
      被告丙○○係居住於C103舍房，亦為被告丙○○於戒治所
      談話筆錄自承在卷（偵卷第97頁），而證人寅○○於偵訊
      亦證稱：「（檢察官問：卯○○、丙○○都說他們沒有要
      脫逃的意思，他們事先也不知道，是否如此？）他們都知
      道，一開始我就有跟他們講過，全盤我最清楚。‥‥（檢
      察官問：多少人要跑你是否知道？）我只知道C103除小兒
      麻痺以外，其餘都要跑，另外C102有我、辛○○、戊○○
      、辰○○、丁○○共14名」等語（偵卷第153、154頁），
      證人戊○○於偵訊亦具結證稱：「我是參與策劃，在95年
      12月底由寅○○提議，我跟庚○○、壬○○、辛○○、辰
      ○○、林明樑（應係「標」之誤載）、乙○○、丙○○、
      己○○、午○○、甲○○共同策劃參與，其他參加的人我
      記不清楚。‥‥未○○、卯○○是C103，他們那房是由庚○○負責轉達，庚○○說他們那房由他負責，且說除了小
      兒麻痺那個以外，他們那房都要參加。‥‥（檢察官問：
      多少人要跑你是否知道？）我只知道C103除小兒麻痺以外
      ，其餘都要跑，另外C102有我、辛○○、辰○○、丁○○
      、寅○○共14名」等語（偵卷第186至189頁），而另居住
      於C103舍房之同案被告乙○○於本院亦供稱：「（法官問
      ：96年1月28日事前是不是就有約好計劃要脫逃？）當天
      之前是在聊天的時候講的，大約是在96年1月28日前2天的
      時候講到的，我們就是與房內的人講的」等語（本院卷二
      第121頁），於偵訊具結證稱：「我們房預計有9人出去，
      我跟丙○○、己○○、甲○○直衝中央臺，‥‥（檢察官
      問：卯○○、丙○○都說他們沒有要脫逃的意思，他們事
      先也不知道，是否如此？）庚○○跟我們說個人跑個人的
      ，但我跟丙○○、己○○想說我們不是臺中人，人生地不
      熟，一度想要退出，但後來還是一起參加」等語（偵卷第
      163、164頁）；再證人即居住於C103舍房之庚○○於偵訊
      亦具結證稱：「（檢察官問：你們多久前開始計畫的？）
      大約在96年1月份，寅○○是主謀，參加有我、壬○○、
      寅○○、未○○、卯○○等14人，我們那房除陳順發以外
      ，全部都有參加」等語（偵卷第149頁）；復據居住於C10
      3舍房之證人午○○於偵訊證稱：「（檢察官問：有多少
      人要跑你是否知道？）我只知道C103除小兒麻痺以外，其
      餘都要跑，另外C102有寅○○、辛○○、戊○○、辰○○
      等要跑，其他的我就不知道，‥‥（檢察官問：任務分配
      ？）是庚○○、壬○○負責抓一開門主管，我跟丙○○負
      責拿主管鑰匙」等語（偵卷第134、135頁），證人午○○
      於本院亦證稱：「（審判長問：丙○○是不是也負責要衝
      中央臺的？）應該都是與我一樣的。（審判長問：丙○○
      是不是要衝中央臺對付主管的？）我是這樣，而且我也這
      樣告訴丙○○，跟我一樣就好了。（審判長問：是否就是
      跟你一樣衝中央臺對付主管？）對」等語（本院卷四第24
      頁），依上揭證人寅○○、午○○於偵訊及本院證述、證
      人戊○○、乙○○、庚○○於偵訊證述、同案被告乙○○
      於本院供述，均足佐證被告丙○○於事前即有知悉並參與
      本件脫逃之謀議及分工計畫，與被告寅○○、庚○○、壬○○、及同案被告午○○、辛○○、己○○、乙○○、甲○○、未○○、戊○○、丁○○、辰○○、卯○○就本件
      犯行有犯意聯絡，並非事發當時自行萌意脫逃，其與其他
      被告及同案被告共14人間具有本件強暴脫逃未遂、損壞拘
      禁處所脫逃未遂之犯意聯絡亦明。
（五）被告庚○○雖辯稱：我是要拿滅火器噴監視器，不小心噴
      到黃有褔的云云（本院卷一第223頁），惟查，證人子○○於本院已證稱：「（公設辯護人巳○○問：你上面的地
      方，就是被滅火器（指噴）的地方，上面是不是有一個監
      視器？）那個地方沒有。（公設辯護人巳○○問：那個空
      間是不是有監視器？）都沒有。‥‥放滅火器的地方有監
      視器，但是我被噴的地方剛好與監視器平行，是在同一個
      走道上，但是拍不到，大約距離兩公尺左右」等語（本院
      卷三第82頁），且詳證稱：「（受命法官問：那你被噴的
      時候，是在監視器的下方？）我是被拉到監視器的下方靠
      旁邊平行的位置。（受命法官問：拿滅火器的人當時是要
      噴你，還是要噴監視器？）應該是要噴我，因為我當時已
      經離開監視器了。‥‥我當時與監視器有一段距離了。拿
      滅火器的人不可能是要噴監視器，只是沒有直接噴我而已
      」等語（本院卷三第85頁），證述明確，是被告庚○○顯
      非因要拿滅火器噴監視器而不小心噴到子○○；再查，被
      告庚○○係在戒治所受戒治，本件脫逃事前即有謀議，被
      告庚○○自不可能不知戒治所內放置之監視器甚多，則其
      何須僅就當時黃有褔所處位置附近未能拍攝到子○○處之
      監視器以滅火器噴之，而避免該監視器之拍攝？再參以被
      告庚○○、壬○○於起居室內，係下手發動本件脫逃之人
      ，其2人趁開啟C103舍房時，壓制癸○○而使C103舍房之
      人逃出，自已為起居室之監視器所拍攝，何須於其後始拿
      滅火器噴某一特定之監視器？是被告庚○○所辯，顯非可
      採。
（六）至被告丙○○雖辯稱：事前不知道有要脫逃的事情云云（
      本院卷一第220頁），非僅與證人寅○○、午○○於偵訊
      及本院證述、證人戊○○、乙○○、庚○○於偵訊證述、
      同案被告乙○○於本院供述不符，且亦與其自己於偵訊供
      稱：「我有聽到打菜公差壬○○、庚○○有跟我說，等一
      下他們出去的話，我們就跟他們一起出舍房」等語（偵卷
      第138頁）不符，依其偵訊上開陳述，亦足佐證其事前確
      已與壬○○、庚○○有犯意聯絡，是被告丙○○上揭辯解
      ，已難採信；至證人午○○於本院證稱：（檢察官問：丙○○事前是否知道要脫逃的事情？）我不曉得，我那時候
      與他不熟，我是到花圃的時候，才知道他也有跑出來。（
      選任辯護人徐承蔭律師問：就你所知，丙○○有無同意這
      個脫逃計畫？）應該是沒有。我在舍房與他沒有什麼交集
      ，我與他不熟云云（本院卷四第22頁），其先證稱與被告
      丙○○不熟，則其何以確知被告丙○○並不知情？此部分
      之證詞顯有矛盾，已非可採，再參以證人午○○其後於本
      院又證稱：「（審判長問：既然不確定，你與他也不熟，
      為何在檢察官那邊要說丙○○也負責搶鑰匙？）因為剛開
      始，他（指被告丙○○）也打算要跑。因為我當時有約丙○○要去搶主管的鑰匙，他沒有同意，也沒有說不要，就
      是靜靜的。（審判長問：丙○○是不是也負責要衝中央臺
      的？）應該都是與我一樣的。（審判長問：丙○○是不是
      要衝中央臺對付主管的？）我是這樣，而且我也這樣告訴
      丙○○，跟我一樣就好了。（審判長問：是否就是跟你一
      樣衝中央臺對付主管？）對」等語（本院卷四第24頁），
      被告丙○○對午○○有告知要一起搶主管鑰匙之事於本院
      亦自承在卷（本院卷四第25頁），更足佐證被告丙○○於
      事前即知脫逃計畫有對管理員施強暴行為，並與其他同案
      被告午○○等人就本件犯行確有犯意聯絡亦明；另被告丙○○於本院對有目睹其他同案被告打破衛生科之窗戶，也
      是從該處跳至花圃等情亦自承在卷（本院卷四第34頁），
      足認與其他同案被告有損壞拘禁處所脫逃之犯意聯絡亦明
      ，被告丙○○猶辯稱：事前不知有脫逃云云，顯非可採。
      被告丙○○雖再辯稱：並未下手實施強暴脅迫云云，惟查
      ，被告丙○○既與被告寅○○、庚○○、壬○○、午○○
      、辛○○、己○○、乙○○、甲○○、未○○、戊○○、
      丁○○、辰○○、卯○○就本件犯行事前即有犯意聯絡，
      並知悉犯罪計劃，再參以本件係利用癸○○與被告庚○○
      、壬○○出公差返回舍房時為之，尚須開啟C102舍房房門
      ，則倘未施強暴犯行，如何將癸○○制伏而能取得鑰匙？
      是被告丙○○既與其他被告、同案被告有強暴脫逃、損壞
      拘禁處所脫逃之犯意聯絡，雖其未負責下手實施強暴行為
      或損壞拘禁處所，亦無礙其本件犯行之成立，是被告丙○○猶辯解：未下手實施強暴云云，自非可採。
    事證明確，被告寅○○、庚○○、壬○○、丙○○上揭犯行
    均堪認定。
三、按「刑法上之囚人聚眾脫逃，係指聚集多眾以合同之意思互
    相利用而為脫逃行為，且其多眾有隨時增加之狀況者而言，
    若僅結夥脫逃，其所結合之人，並無隨時增加之狀況者，尚
    不得謂為聚眾脫逃」，最高法院22年上字第4677號判例可資
    參照；又「刑法第283條所謂聚眾鬥毆，係指參與鬥毆之多
    數人，有隨時可以增加之狀況者而言。上訴人等與被告等雙
    方械鬥時，其參與鬥毆之人均係事前約定，並無隨時可以增
    加之狀況，自與聚眾鬥毆之情形不合」，最高法院28年上字
    第621號判例可資參照；再「刑法第157條所謂聚眾，指多眾
    集合有隨時可以增加之狀況者而言，若僅結合特定之人，不
    得謂之聚眾」，最高法院22年上字第15號可資參照；再「喪
    家舉行齋醮，並不觸犯刑章，某甲前往某乙家中制止打齋，
    是否當地官署著有禁令，依法執行，原判決未予說明，因而
    某甲之制止行為，能否認為依法執行職務，此與上訴人之夥
    同毆打是否成立妨害公務罪，極有關係，假使某甲係依法執
    行職務，則當時上訴人夥同村眾約三十人之多，其所聚合者
    是否為不特定之多數人，及有無隨時增加之狀況，亦與其應
    否適用刑法第136條關於聚眾妨害公務之規定處斷有關，仍
    應審認明確，以為用法之根據」，最高法院28年上字第2000
    號判例可資參照；又按「刑法第162條第3項所謂聚眾，係指
    由首謀者集合不特定之多數人，且有隨時可以增加之情狀者
    而言，依原判決認定之事實，上訴人係糾集少年‥‥共10餘
    人前往，參與本件以強暴便利依法逮捕之人脫逃之犯行等情
    ，則上訴人所集合前往犯案之人數似已確定，並非處於隨時
    可以增加之情況，其所為已與刑法第162條第3項之聚眾強暴
    脫逃之構成要件似不相符合」，最高法院96年度臺上字第77
    7號判決可資參照；再按「刑法第136條第1項所謂聚眾，係
    指由首謀者集合不特定之多數人，且有隨時可以增加之情況
    而言。而原判決認定張００發動聚集陳００‥‥及其他十多
    位姓名年籍不詳的男子參與本件犯行，其人數既已確定，自
    非隨時可以增加之情況，是上訴人等所為應與刑法第136條
    第1項之犯罪構成要件不相符合」，最高法院92年度臺上字
    第5192號判決意旨亦可參照。是依上開最高法院之判例、判
    決觀之，刑法規定之「聚眾」係指不特定之多數人，且有隨
    時可以增加之狀況，刑法第161條第3項所規定之「聚眾」亦
    不例外，倘係「特定多數人」，或非有「隨時可以增加之情
    況」，已與聚眾之要件不符；查本件被告寅○○、庚○○、
    壬○○、丙○○與同案被告午○○、辛○○、己○○、乙○○、甲○○、未○○、戊○○、丁○○、辰○○、卯○○為
    本件施強暴脫逃未遂、損壞拘禁處所脫逃未遂犯行，雖係多
    數，但均係事前謀議聯絡基於犯意聯絡而為之特定人，尚非
    不特定之多數人；且查，當時亦無隨時可以增加之狀況，亦
    可由證人癸○○於本院證稱：「（受命法官問：在平時，送
    打飯公差回舍房的時候，打開舍房的時候，裡面的受刑人，
    是否可以在這個時候出房門？）不可以，沒有點到號碼，命
    令何人可以出舍房的時候，都不可以，尤其是假日與夜間收
    工後的時候，要出舍房門要經過長官的同意。（受命法官問
    ：102、103房裡面的人，在下午5、6點的時候，依規定要做
    什麼事情？）5點是用餐時間，用餐之後，要在舍房裡面清
    洗餐具。因為那天是假日，只要關進舍房以後，活動空間就
    只能在舍房裡面。不能隨意出入舍房門，主管也不可以隨意
    開啟舍房門。（受命法官問：什麼時候，舍房裡面的人可以
    隨意在戒護區裡面活動？）都不可以，即使在平時，也必須
    有主管在旁邊戒護。（受命法官問：什麼時候，舍房裡面的
    人可以隨意在起居室活動？）也不可以。因為兩個房門都是
    關上的。（受命法官問：上開問題，不限於102、103舍房的
    人，是不是所有舍房的人都是如此？）是的」等語（本院卷
    三第72頁），及證人黃有褔於本院亦具結證稱：「（受命法
    官問：平時受刑人是否可以在舍房、起居室之間自由出入？
    ）不可以。（受命法官問：這是規定？）是的，每天都是如
    此。（受命法官問：96年1月28日當天，除了102、103被起
    訴的本案被告外，當時在走道或是中央臺或是戒護區內，還
    有無其他受刑人，可以隨著本件的被告一起跑的？）沒有」
    等語（本院卷三第86、87頁），及證人丑○○於本院亦具結
    證稱：「（受命法官問：受刑人平常是不是可以自由出入戒
    護區？）不行。（受命法官問：受刑人平常是不是可以自由
    出入起居室？）不行。（受命法官問：受刑人平常是不是可
    以自由出入起居室的房門？）不行。（受命法官問：這是每
    天都是這樣的？）是的」等語（本院卷三第100頁），是依
    上揭證人癸○○、黃有褔、丑○○之證述，足見事發當時，
    除C103舍房、C102舍房之特定人外，當時在走道或是其他舍
    房外之戒護區內，並無其他受刑人可能隨時跟著一起脫逃，
    即非刑法第161第3項所規定之聚眾，起訴書雖載被告等人本
    件係犯刑法161條第3項、第4項之罪嫌，惟經蒞庭檢察官當
    庭更正起訴法條為刑法第161條第2項、第4項之罪（本院卷
    三第213頁），起訴書所載顯係有誤，併此敘明。核被告寅
    ○○、庚○○、壬○○、丙○○所為，均係犯刑法第161條
    第2項前段、第4項之損壞拘禁處所脫逃未遂罪、同法第2項
    後段、第4項之強暴脫逃未遂罪。被告寅○○、庚○○、壬○○、丙○○與同案被告午○○、辛○○、己○○、乙○○
    、甲○○、未○○、戊○○、丁○○、辰○○、卯○○間，
    有犯意聯絡及行為分擔，均為共同正犯。被告寅○○、庚○○、壬○○、丙○○已著手於上揭損壞拘禁處所脫逃、強暴
    脫逃之實行，惟終未達脫逃結果，均係未遂，爰均依法減輕
    其刑。再被告寅○○、庚○○、壬○○、丙○○所犯上開損
    壞拘禁處所脫逃未遂、強暴脫逃未遂罪，係一行為觸犯2罪
    名，爰從較重之損壞拘禁處所脫逃未遂處斷。爰審酌被告寅
    ○○、庚○○、壬○○、丙○○均係受拘禁之人，竟共謀為
    集體脫逃，又渠等脫逃方式係先對管理人員施強暴行為，復
    繼之損壞拘禁處所之鐵窗、門鎖等，幸其脫逃方式不致使不
    特定之其他拘禁之人隨時得以加入，致未擴大危害，且因臺
    中戒治所設置完妥、管理人員遵守相關管理之規則，適未遇
    疏失，使被告等人終未能脫逃出所，又脫逃全程僅歷時18分
    鐘即結束，其中被告寅○○為掌控、策劃全程脫逃計劃之人
    ，被告庚○○、壬○○係首先發動，對管理人員癸○○施強
    暴之人，均膽大妄為，及被告寅○○、庚○○、壬○○、丙○○4人，均有脫逃至行政大樓至戒護區○○○○○路可逃
    始放棄逃竄，足見渠等逃脫犯意甚堅，暨渠等犯後態度等一
    切情狀，各量處如主文所示之刑。再中華民國96年罪犯減刑
    條例業於96年7月4日公布，並自96年7月16日施行，該條例
    第2條分別明文規定：「犯罪在中華民國96年4月24日以前者
    ，除本條例另有規定外，依下列規定減刑：三、有期徒刑、
    拘役或罰金，減其刑期或金額2分之1」等語，查本件被告寅
    ○○、庚○○、壬○○、丙○○所犯上揭強暴脫逃未遂罪、
    損壞拘禁處所脫逃未遂罪之犯罪時間，係在96年4月24日以
    前，又所犯之罪非屬上揭減刑條例第3條規定不予減刑之情
    形，故依上開規定，本院均應減其有期徒刑2分之1。
據上論斷，應依刑事訴訟法第299條第1項前段，刑法第28條、第
161條第2項前段、同條項後段、第4項、第25條第2項、第55條，
中華民國96年罪犯減刑條例第2條第1項第3款、第7條，判決如主
文。
中    華    民    國    97    年    5     月    13    日
                  刑事第十庭    審判長法  官  賴妙雲
                                      法  官  江奇峰
                                      法  官  黃家慧
上正本證明與原本無異。
如不服本判決，應於收受送達後10日內向本院提出上訴書狀（應
敘述具體理由並附繕本）。
上訴書狀如未敘述理由，應於上訴期間屆滿後20日內補提理由書
於本院。
                                      書記官  陳靖騰
中    華    民    國    97    年    5     月    13    日
所犯法條
中華民國刑法第161條
（脫逃罪）
依法逮捕、拘禁之人脫逃者，處一年以下有期徒刑。
損壞拘禁處所械具或以強暴脅迫犯前項之罪者，處五年以下有期
徒刑。
聚眾以強暴脅迫犯第一項之罪者，在場助勢之人，處三年以上十
年以下有期徒刑。首謀及下手實施強暴脅迫者，處五年以上有期
徒刑。
前三項之未遂犯，罰之。


司法院資訊處製作；財團法人民間司法改革基金會備份。
